臺灣桃園地方法院民事判決　　　　　　 99年度重訴字第195號
原　　　告　劉貞勝
　　　　　　劉貞
　　　　　　林素菁
兼上列 1人
訴訟代理人　趙碧花
上列　4人
訴訟代理人　劉育志律師
被　　　告　楊立仁　住桃園縣中壢市○○路○段343號
　　　　　　王淑芬　住桃園縣中壢市○○路575號
　　　　　　項小龍　住桃園縣中壢市○○○街12巷3號
　　　　　　林水德　住新北市林口區○○○街8號2樓
　　　　　　張閔華　住桃園縣中壢市○○○街115號8樓之3
　　　　　　彭柏瑞　住桃園縣中壢市○○路107號4樓
　　　　　　楊海濤　住桃園縣中壢市○○○路○段276巷中興二
　　　　　　　　　　　村47號
上列當事人間請求返還入股金等事件，於民國100 年6 月23日言
詞辯論終結，本院判決如下：
    主  文
被告應給付原告劉貞勝新臺幣壹佰捌拾玖萬玖仟捌佰拾肆元，
及自民國一百年二月十一日起至清償日止，按週年利率百分之五
計算之利息。
被告應給付原告劉貞新臺幣貳佰壹拾萬玖仟柒佰壹拾肆元，
及自民國一百年二月十一日起至清償日止，按週年利率百分之五
計算之利息。
被告應給付原告林素菁新臺幣壹佰伍拾萬元，及自民國一百年二
月十一日起至清償日止，按週年利率百分之五計算之利息。
被告應給付原告趙碧花新臺幣陸拾捌萬仟零捌拾肆元，及自民
國一百年二月十一日起至清償日止，按週年利率百分之五計算之
利息。
訴訟費用由被告負擔。
    事實及理由
壹、程序方面：
一、按訴狀送達後，原告不得將原訴變更或追加他訴。但請求之
    基礎事實同一者或擴張、減縮應受判決事項之聲明者，不在
    此限；被告於訴之變更或追加無異議，而為本案之言詞辯論
    者，視為同意變更或追加，民事訴訟法第255 條第1 項第2
    款、第3 款、第2 項分別定有明文。本件原告聲請支付命令
    時，原列私立百合精緻托兒所暨安親班（下稱百合安親班，
    法定代理人為楊立仁）為被告，並聲明：被告應給付原告劉
    貞勝新臺幣（下同）500,000 元，應給付原告趙碧花2,360,
    000 元，給付原告劉貞2,300,000 元，給付原告林素菁1,
    500,000 元，及均自支付命令送達之翌日起至清償日止，按
    週年利率5%計算之利息。嗣於民國99年11月20日具狀就原告
    劉貞勝、趙碧花部分變更聲明為：被告應給付原告劉貞勝2,
    000,000 元，應給付原告趙碧花860,000 元，及均自變更聲
    請狀繕本送達之翌日起至清償日止，按週年利率5%計算之利
    息。復於100 年1 月12日以民事補充理由狀追加楊海濤、項
    小龍、王淑芬、彭柏瑞、張閔華為被告，及請求權基礎原依
    侵權行為法則為主張，追加不當得利及消費借貸之法律關係
    。又於100 年1 月19日具狀變更被告為全體合夥人（原被告
    百合安親班業已解散）即楊立仁、楊海濤、項小龍、王淑芬
    、彭柏瑞、張閔華及許水德。原告另於100 年5 月6 日以陳
    報狀及同年6 月23日言詞辯論期日以言詞分別減縮聲明及變
    更遲延利息起算點為：被告應分別給付原告劉貞勝1,899,83
     4元，給付原告劉貞2,139,714 元，給付原告林素菁1,50
    0,000 元，給付原告趙碧花683,084 元，及均自100 年1 月
    19日民事變更聲明狀繕本送達最後被告之翌日起至清償日止
    ，按週年利率5%計算之利息。經核上開聲明之變更或追加，
    合於首揭規定，應予准許。
二、再按具有合夥性質之非法人團體，依民事訴訟法第40條第3
    項規定，在程序法上可認其有形式上之當事人能力，而具有
    得於民事訴訟程序為當事人之資格；且合夥解散後，在清算
    完結前，於清算範圍內視為猶尚存續；故清算完結前之合夥
    與人涉訟，仍得由合夥執行人以合夥名義起訴或應訴，固無
    疑義。惟因各合夥人之出資及其他合夥財產，為合夥人全體
    之公同共有，合夥解散後，除經合夥人全體過半數決議選任
    清算人外，應由合夥人全體為清算人，此觀民法第668 條、
    第694 條規定即明。又合夥解散後，合夥人當然為該營業之
    債務主體，該合夥之債權人自得向合夥人求償（最高法院18
    年上字第2256號判例參照）。又民法第681 條，在於宣示合
    夥人個人之連帶清償責任，係以合夥財產不足清償合夥債務
    為前提，即僅在限制當事人逕行請求合夥人全體負連帶給付
    之責，難認屬當事人適格之規定，尚無礙於原告以合夥事業
    或合夥人全體為被告之程序選擇權行使，且不因民事訴訟法
    第40條第3 項之規定，即得否定原告以合夥人全體為被告之
    權利（最高法院97年度台上字第2083號判決參照）。本件百
    合安親班業經合夥人決議解散乙情，為兩造所不爭執，則原
    告以合夥事業現存之全體合夥人為被告，揆諸前揭說明，自
    無當事人不適格之起訴程序欠缺情事，併此敘明。
三、本件被告楊立仁、王淑芬經合法通知，未於最後言詞辯論期
    日到場，核無民事訴訟法第386 條所列各款情形，爰依原告
    之聲請，由其一造辯論而為判決。
貳、實體方面：
一、原告主張：
  (一)緣被告楊立仁前經營百合安親班、百合精緻美語短期補習班
    （下稱百合美語補習班），於96年間為增設美語班，遂以投
    資入股為由，向原告劉貞勝（由原告趙碧花代為繳納）、劉
    貞及林素菁募得股金共計4,500,000 元（每人各1,500,00
    0 元），雙方於96年7 月30日簽立合作協議書。97年6 月間
    ，被告楊立仁復以開辦新教室設備為由，要求原告劉貞勝、
    劉貞及趙碧花以個人名義向渣打銀行分別借款500,000 元
    、860,000 元、800,000 元，借款金額共計2,160,000 元，
    並將借款借予百合安親班及百合美語補習班，並由負責人即
    被告楊立仁簽立切結書代為收受。詎百合安親班及百合美語
    補習班自99年2 月底即未遵期將款項匯入原告劉貞勝、劉貞
    及趙碧花帳戶，是百合安親班及百合美語補習班尚積欠原
    告劉貞勝借款399,834 元、積欠原告劉貞639,714 元及積
    欠原告趙碧花683,084 元。又百合安親班98年11月9 日召開
    股東清算協調會，原告始知被告楊立仁並未將原告登記列為
    合夥人，遂要求其返還上開股金，協調會中被告楊立仁亦承
    諾優先清償個人信貸之款項。原告多次向其催討皆推託阻延
    ，拒不清償，爰依侵權行為、不當得利及消費借貸之法律關
    係，提起本件訴訟。
  (二)對被告答辯之陳述：
  1.被告楊立仁陳稱以弋果美語20％股權讓原告劉貞勝、劉貞
    及林素菁加入投資，並無誇大經營績效，亦無詐欺原告劉貞
    勝等3人云云。惟被告楊立仁明知其合夥事業持續虧損、資
    產負債之情事，仍向原告劉貞勝等3 人為擴大事業版圖之不
    實宣傳，並製作開班計畫等文件，以詐取原告之資金。嗣其
    合夥事業因不堪虧損面臨解散危機，原告於清算協調會始知
    並未加入合夥事業，無法分配剩餘財產或請求返還出資額之
    權利，況原告迄今亦未獲任何清償，足認被告楊立仁之行為
    涉及詐欺，其主張不足採信。
  2.被告楊海濤陳稱原告劉貞勝等3 人以個人名義向銀行借貸金
    額2,160,000 元，百合安親班於98年11月後仍繼續匯款清償
    ，故償還之部分應予扣除云云。依渣打銀行調閱明細可知，
    被告自99年2 月底即未曾將任何款項匯入原告劉貞勝等3 人
    帳戶內，其積欠原告劉貞勝、劉貞及趙碧花之金額應分別
    為399,834 元、639,714元及683,084元。
  (三)聲明：如主文所示。
二、被告答辯：
  (一)被告楊立仁抗辯：
    百合安親班係合夥事業，伊係負責人，為擴大事業而加盟弋
    果美語，伊與被告楊海濤、項小龍認為持股過半數，遂由被
    告楊海濤製作合作協議書，同意原告劉貞勝、劉貞及林素
    菁以上開股金投資入股。嗣因經營不善面臨清算，非如原告
    所稱伊有詐欺之嫌，亦無不當得利及侵權行為之情事。另渣
    打銀行2,160,000 元之金額係以百合安親班名義向原告借貸
    ，伊不否認該筆借貸之存在。
  (二)被告楊海濤抗辯：
    依應收學費明細中所載，原告劉貞勝、劉貞及林素菁之小
    孩就學無須繳納學費部分，即可證明原告劉貞勝等3 人均列
    為股東，且知悉其投資狀況。另渣打銀行借貸金額2,160,00
    0 元中，百合安親班之會計人員邱奕蘊直至99年2 月當期為
    止，皆以現金至銀行填寫存款單後存入原告劉貞勝等3 人帳
    戶，供銀行扣付本金及利息款項，該清償部分應予扣除。
  (三)被告項小龍抗辯：
    原告非百合安親班之合夥人，渠等應係百合補習班之合夥人
    ，原告林素菁亦持有百合補習班之帳目。另原告對被告楊立
    仁所提刑事詐欺案件，業經臺灣桃園地方法院檢察署以99年
    度偵字第11616 號為不起訴處分在案。
  (四)被告王淑芬、林水德、張閔華、彭柏瑞均抗辯：
    對百合安親班與百合補習班是否為合夥事業、解散後之清算
    過程及渣打銀行借貸金額償還部分，均不知情，亦無實際參
    與經營。
  (五)均聲明：原告之訴駁回。
三、兩造不爭執事項：
  (一)原告劉貞勝、劉貞及林素菁與百合美語補習班簽立合作協
    議書，並分別交付1,500,000 元予被告楊立仁。
  (二)原告劉貞勝、趙碧花及劉貞各以500,000 元、860,000 元
    、800,000 元，向渣打銀行借貸金額共計2,160,000 元，供
    百合美語補習班之資金使用，並由被告楊立仁簽立切結書。
  (三)百合安親班及百合美語補習班均為合夥組織，合夥人均為被
    告7 人，解散前被告楊立仁為合夥事務之執行人，對外為合
    夥事業代表人，上揭二合夥組織均已解散，清算人為被告楊
    海濤及項小龍。
四、本院判斷：
  (一)按「合夥成立後，非經合夥人全體之同意，不得允許他人加
    入為合夥人。」民法第691 條第1 項定有明文。本件原告主
    張：原告劉貞勝、劉貞及林素菁於96年間各出資1,500,00
    0 元，作為加入百合美語補習班合夥人之出資，卻未成為該
    合夥之合夥人等語，業據原告提出合作協議書3 份及收據3
    紙為憑（見本院卷第63-65 頁反面、99年度司促字第9972號
    支付命令卷第5-7 頁），且被告楊立仁亦表示：當初合夥事
    業在虧損，所以實際上只有伊、被告楊海濤及項小龍經營合
    夥，其他合夥人都不參與經營。伊、被告楊海濤及項小龍都
    知道簽訂合作協議書乙事，也有收到錢；伊的認知就是原告
    要入夥，合作協議書也是被告楊海濤所製作，伊、被告楊海
    濤及項小龍認為已經持股過半數，所以同意由原告入股等語
    （見本院卷第76頁反面及第77頁）；被告楊海濤亦表示：原
    告劉貞勝、劉貞及林素菁加入百合美語補習班時，伊、被
    告楊立仁及項小龍都知道，但被告王淑芬有無同意伊不清楚
    ，其他合夥人還有被告彭柏瑞、林水德，但被告林水德已經
    聯絡不上等語（見本院卷第83頁）；被告項小龍則稱：原告
    劉貞勝、劉貞及林素菁必須經合夥人決議才能是合夥人，
    因為沒有經過合夥人同意，所以原告不是合夥人等語（見本
    院卷第84頁）。足認原告劉貞勝、劉貞及林素菁簽訂合作
    協議書及各給付1,500,000 元，確係為加入百合美語補習班
    成為合夥人，惟劉貞勝、劉貞及林素菁入夥乙事，百合美
    語補習班之代表人即被告楊立仁並未徵得合夥人全體之同意
    ，則原告劉貞勝、劉貞及林素菁與百合美語補習班所簽訂
    之合作協議書，因違反民法第691 條第1 項規定而無效，渠
    等非百合美語補習班之合夥人。又原告劉貞勝、劉貞及林
    素菁已分別給付百合美語補習班1,500,000 元作為入夥出資
    ，則百合美語補習班顯係無法律上之原因而受利益，致他人
    受有損害，原告劉貞勝、劉貞及林素菁自得依民法有關不
    當得利之規定，分別請求百合美語補習班返還1,500,000 元
    之入夥出資。
  (二)原告另主張：被告楊立仁曾要求原告劉貞勝、劉貞及趙碧
    花以個人名義向渣打銀行分別借款500,000 元、860,000 元
    、800,000 元，並將借得款項借予百合安親班及百合美語補
    習班，共計借款2,160,000 元，嗣上開二合夥事業未依約還
    款，尚積欠原告劉貞勝借款399,834 元、積欠原告劉貞63
    9,714 元及積欠原告趙碧花683,084 元等語，並提出切結書
    、協議書、渣打銀行放款客戶往來明細及貸款明細表為證（
    見前揭支付命令卷第8-9 頁、本院卷第203-205 頁），復經
    被告楊立仁表示：是以百合安親班名義向原告劉貞勝、劉貞
    及趙碧花借款，也是用在百合安親班上面；借款部分沒有
    爭執，確實有借款，而借來的款項也是用在百合美語補習班
    上面等語綦詳（見本院卷第57頁反面、137 頁反面），可認
    被告楊立仁確曾以百合安親班及百合美語補習班名義向原告
    原告劉貞勝、劉貞及趙碧花借款，且借得款項亦均用於上
    揭二合夥事業，又前揭二合夥事業未區分各自借款金額，而
    借款屬可分之債，是應認上開二合夥事業應各負一半借款之
    責。又被告楊海濤雖抗辯合夥事業之會計人員至99年2 月止
    皆有匯款至原告劉貞勝、劉貞及趙碧花帳戶，作為還款之
    用云云，惟依原告所提放款客戶往來明細及貸款明細表以觀
    ，原告劉貞勝、劉貞及趙碧花係分別以99年2 月18日、99
    年3 月18日及99年3 月18日銀行所列尚欠本金作為欠款金額
    ，已扣除上揭二合夥事業已還款項，被告又未能舉證另有其
    他還款，自應認原告主張之前揭欠款金額無誤。是以，原告
    劉貞勝、劉貞及趙碧花主張依消費借貸之法律關係，分別
    得對百合安親班及百合美語補習班請求399,834 元、639,71
    4 元、683,084 元，應屬有據。
  (三)復按合夥財產不足清償合夥之債務時，各合夥人對於不足之
    額，連帶負其責任，民法第681 條定有明文。經查，被告均
    為百合安親班及百合美語補習班之合夥人，且清算人即被告
    項小龍表示：就伊所知，百合安親班及百合美語補習班目前
    沒有其他債務，但也沒有財產等語（見本院卷163 頁反面）
    ；被告楊立仁亦表示：就伊所知合夥沒有其他財產，所以如
    果原告勝訴的話，合夥財產也不足以支付原告之請求金額等
    語（見本院卷163 頁反面），堪認百合安親班及百合美語補
    習班之合夥財產均不足清償前揭所述對原告之債務，揆諸前
    揭規定，被告本應就上開合夥債務負連帶清償責任，原告僅
    請求被告平均負擔債務，自屬有據。
  (四)綜上，原告劉貞勝得請求金額為1,899,834 元〔1,500,000
    （入夥出資）+399,834（借款）=1,899,834〕；原告劉貞
    得請求金額為2,139,714 元〔1,500,000 （入夥出資）+639
    ,714（借款）=2,139,714〕；原告林素菁得請求金額為1,50
    0,000 元（入夥出資）；原告趙碧花得請求金額為683,084
    元（借款）。
五、從而，原告依不當得利及消費借貸之法律關係，分別請求被
    告給付原告劉貞勝1,899,834 元，給付原告劉貞2,139,71
    4 元，給付原告林素菁1,500,000 元，給付原告趙碧花683,
    084 元，及均自100 年1 月19日民事變更聲明狀繕本送達最
    後一位被告即項小龍之翌日即100 年2 月11日（見本院卷第
    157 頁）起至清償日止，按週年利率5%計算之利息，為有理
    由，應予准許。
六、據上論結，本件原告之訴為有理由，依民事訴訟法第385 條
    第1項前段、第78條、第85條第1 項前段，判決如主文。
中    華    民    國   100    年    7     月    22    日
                  民事第一庭  審判長法  官  郭琇玲
                                    法  官  魏于傑
                                    法  官  郭俊德
正本係照原本作成。
如對本判決上訴，須於判決送達後二十日內向本院提出上訴狀。
如委任律師提起上訴者，應一併繳納上訴審裁判費。
中    華    民    國   100    年    7     月    22    日
                                    書記官  黃澧